【裁判字號】    96,自,42
【裁判日期】    981210
【裁判案由】    詐欺
【裁判全文】
臺灣板橋地方法院刑事判決                96年度自字第42號
自  訴  人  太璞國際股份有限公司
代  表  人  甲○○
自訴代理人  謝協昌律師
被      告  丙○○
            乙○○
上二人共同
選任辯護人  蔡正廷律師
            林正疆律師
上列被告因詐欺等案件，經自訴人提起自訴，本院判決如下：
    主  文
丙○○、乙○○均無罪。
    理  由
一、自訴意旨略以：被告丙○○於民國91年3 月8 日設立自訴人
    「太璞國際股份有限公司」（下稱太璞公司），並擔任該公
    司負責人，而自95年5 月8 日起，自訴人太璞公司變更負責
    人為甲○○，被告丙○○自94年10月起，擔任自訴人太璞公
    司之總經理一職，負責該公司之人事、對外合約及業務接洽
    等業務，為受自訴人太璞公司委任處理事務之人。被告乙○○則係址設臺北縣中和市○○路738 號6 樓之5 「榮豐環球
    科技有限公司」（下稱榮豐公司）之負責人。於96年2 、3
    月間，被告丙○○、乙○○基於意圖為自己不法所有及意圖
    為自己不法利益之犯意聯絡，利用被告丙○○擔任自訴人太
    璞公司總經理職務之機會，以電子郵件、口頭之方式向甲○○佯稱：只要支付美金50萬元權利金及美金10萬元之組件買
    賣價款給日本Dimagic 公司（下稱Dimagic 公司），即可取
    得Dimagic 公司在臺灣地區獨家總代理授權，且榮豐公司是
    日本Dimagic 公司百分之百轉投資之子公司，致甲○○陷於
    錯誤，旋於96年5 月25日從臺灣銀行永和分行自訴人太璞公
    司帳戶匯款美金10萬元予Dimagic 公司，再於96年5 月11日
    洽請臺灣銀行開發美金50萬元之信用狀，並於96年5 月31日
    由Dimagic 公司分別將上開美金50萬元押匯提款，事後甲○○向被告丙○○要求提出上開交易之契約文件，被告丙○○
    卻一再推託，致使自訴人太璞公司無法得知上開契約內容，
    嗣於96年7 月間丙○○離職後，甲○○查覺有異，報警處理
    ，經員警陪同下在被告丙○○之辦公室內找到自訴人太璞公
    司、Dimagic 公司、榮豐公司所簽立之「Investment Agree
    ment」投資合約及自訴人太璞公司與Dimagic 公司所簽立之
    「License Agreement 」版權合約各1 份，然依據該合約內
    容，Dimagic 公司在臺灣地區獨家授權之對象竟為榮豐公司
    而非自訴人太璞公司，此外，合約上竟記載自訴人太璞公司
    是投資榮豐公司而非Dimagic 公司，且所匯款項係為榮豐公
    司清償該公司對於Dimagic 公司之債務，而非單純自訴人太
    璞公司之授權費，又被告丙○○佯稱榮豐公司係Dimagic 公
    司之子公司，實際上榮豐公司卻僅係1 人公司，與Dimagic
    公司間並無投資關係，甲○○始發現被告丙○○係以投資取
    得Dimagic 公司獨家總代理為名，而向自訴人太璞公司詐騙
    鉅款，被告丙○○詐得上開款項後，隨即將自訴人太璞公司
    全部員工予以資遣並帶至榮豐公司就職，而為此違背任務之
    行為，與被告乙○○共享上開詐欺之利益，因認被告2 人涉
    有刑法第342 條第1 項之背信罪、第339 條第1 項之詐欺取
    財罪嫌云云。
二、自訴人對於上開指訴，固委任律師為代理人提出前述書證為
    憑。惟按：告訴人之告訴，係以使被告受刑事訴追為目的，
    是其陳述是否與事實相符，仍應調查其他證據以資審認，最
    高法院52年度臺上字第1300號著有判例，自訴人提出自訴之
    證據法則適用，當同此理。又按犯罪事實應依證據認定之，
    無證據不得認定犯罪事實；不能證明被告犯罪者，應諭知無
    罪之判決，刑事訴訟法第154 條第2 項及第301 條第1 項，
    分別定有明文。再刑法第339 條第1 項詐欺取財罪之成立，
    以意圖為自己或第三人不法所有，以詐術使人將本人或第三
    人之物交付為要件，所謂以詐術使人交付，必須被詐欺人因
    其詐術而陷於錯誤，若其所用方法，不能認為詐術，亦不致
    使人陷於錯誤，即不構成該罪，最高法院46年臺上字第260
    號判例足資參考。而民事債務當事人間，若有未依債務本旨
    履行給付之情形，依一般社會經驗而言，原因非一，其因不
    可歸責之事由致無法給付，或因合法主張抗辯事由而拒絕給
    付，甚至債之關係成立後，始行惡意遲延給付，皆有可能，
    非必出於自始無意給付之詐欺犯罪一端，故於別無積極證據
    之情形下，尚難僅以單純債務不履行或兩造發生民事糾葛之
    客觀狀態，即推定被告自始即有不法所有之意圖而逕以詐欺
    罪責相繩。另刑法第342 條第1 項背信罪之成立，則係以行
    為人為他人處理事務，意圖為自己或第三人不法之利益或損
    害本人之利益，而為違背其任務之行為，致生損害於本人之
    財產或其他利益為要件，倘行為人無謀取自己或第三人不法
    利益或損害本人利益之意圖或背信之行為，亦不能單以債務
    不履行之情事而認其犯有背信罪。再者，揆諸刑事訴訟法第
    161 條第1 項「檢察官就被告犯罪事實，應負舉證責任，並
    指出證明之方法。」係屬刑事訴訟法總則編規定，此乃揭櫫
    控訴者須對被告犯罪事實之成立，需負提出證據及說服之實
    質舉證責任，倘自訴人所提出之證據，不足為被告有罪之積
    極證明，或指出證明之方法，無從說服法院以形成被告有罪
    之心證，基於無罪推定原則，自應為被告無罪之判決，參見
    最高法院92年臺上字第128 號判例意旨可明。
三、本件自訴人太璞公司認被告丙○○、乙○○涉有詐欺、背信
    等犯行，無非係以被告丙○○簽具之請款單、發票匯款單、
    開發信用狀申請書、押匯文件2 份、匯款水單「Investme
    nt Agreement」投資合約及中譯本各1 份、「LicenseAgree
    ment」版權合約及及中譯本各1 份、榮豐公司之公司登記資
    料、律師函1 紙、被告丙○○所親發之e-mail、榮豐公司網
    頁資料、資遣證明書、健博公司之會計師簽證之財務報表、
    本院98年度易字第171 號刑事判決、臺灣高等法院98年度上
    易字第1837號刑事判決等證據資料，為其論斷之依據。訊據
    被告丙○○、乙○○均堅決否認有何詐欺、背信等犯行，被
    告丙○○辯稱：伊代表太璞公司與Dimagic 公司簽約前都有
    跟太璞公司負責人甲○○、太璞公司財務副總林宗吉討論，
    合約也是他們看過才付款，伊確實有跟甲○○說榮豐公司是
    Dimagic 公司的子公司，那是因為被告乙○○拿Dimagic 公
    司的名片，榮豐公司的營業費用都是由Dimagic 公司支付，
    伊去日本跟Dimagic 公司的社長開會，也是乙○○帶伊去的
    ，所以伊才會誤認榮豐公司是Dimagic 公司的子公司，伊沒
    有詐欺、背信的行為等語；被告乙○○則辯稱：伊只是照著
    契約內容跟太璞公司的代表人即被告丙○○簽立合約，太璞
    公司內部的事情伊不清楚，伊未曾說過榮豐公司是Dimagic
    公司的子公司等語。
四、經查：
  (一)96年4 月28日被告丙○○代表自訴人太璞公司與Dimagic 公
    司簽訂「Investment Agreement」投資合約、「License Ag
    reement 」版權合約，自訴人太璞公司依據上開合約內容，
    分別給付10萬元、50萬元美金予Dimagic 公司等情，有太璞
    國際股份有限公司請款單、臺灣銀行到單紀錄、臺灣銀行結
    匯計算單及費用收據、開發信用狀申請書、InvestmentAgre
    ement 」投資合約及中譯本各1 份、「License Agreement
    」版權合約及及中譯本各1 份附卷可稽（見本院卷一第10至
    43頁），此部分事實固堪認定。
  (二)觀諸自訴人所提出被告丙○○與Dimagic 公司簽訂之「Inve
    stment Agreement」投資合約中譯本，其上載明「A 、乙方
    （即榮豐公司）接受丙方（Dimagic 公司）所授與之不可移
    轉和獨家之版權（許可證）代理，職是，乙方得依據乙、丙
    雙方所訂定版權合約書之規定，在臺灣地區使用DIMAGIC
    EUPHONY 的技術。B 、甲方（即自訴人太璞公司）有意願投
    資乙方使用版權之營利事業。基於上述之標的，合約各方同
    意和約定之事項，詳述如下：1 、甲方應支付給乙方之投資
    總額為美金50萬元整。2 、乙方應將甲方所支付之投資額，
    撥付給積欠丙方之債務，同時此一債務之額度，應經丙方確
    認」等語，其上明確記載榮豐公司取得Dimagic 公司所授與
    不可移轉、獨家之版權代理，而自訴人太璞公司亦有意願投
    資榮豐公司使用上開版權之營利事業，自訴人太璞公司應支
    付榮豐公司投資總額為50萬美金，榮豐公司應將自訴人太璞
    公司所支付之投資額，撥付給積欠Dimagic 公司之債務，由
    此觀之，自訴人太璞公司投資之標的確係榮豐公司，至為明
    灼。且上開合約內容確實經由自訴人太璞公司負責人甲○○
    、財務副總林宗吉等人評估討論後，由甲○○指示林志逸（
    即太璞公司董事長特助）開立信用狀付款等情，有被告丙○○提出之e-mail在卷可憑（見本院卷一第89頁），足見自訴
    人辯稱未能得知契約內容云云，顯與事實不符，不足採信。
    再衡諸自訴人太璞公司負責人甲○○係美國籍藥學博士，且
    曾任健博國際開發股份有限公司監察人之智識、經歷等情，
    此有峰昀國際股份有限公司基本資料1 份附卷可參（見本院
    卷一第85頁），又甲○○於95年間代表健博國際股份有限公
    司（下稱健博公司）投資自訴人太璞公司新臺幣（下同）3,
    000 萬元，並由甲○○擔任該公司新任董事長，林宗吉擔任
    董事乙節，有太璞國際股份有限公司公司章程1 份在卷可考
    （見本院卷一第79至82頁），則倘太璞公司簽訂上開契約係
    要取得Dimagic 公司在臺灣地區之獨家授權，以甲○○之智
    識、經歷，如此重要之條件，斷不可能未要求明文記載於上
    開投資合約、版權合約，再衡以甲○○代表健博公司投資自
    訴人太璞公司金額高達3,000 萬元，揆諸臺灣商業習慣與社
    會常情，甲○○理應慎重為之，惟上開投資契約，卻未有支
    字片語提及自訴人太璞公司係取得Dimagic 公司在臺灣地區
    之獨家授權乙事，即難遽認被告丙○○確有對自訴人太璞公
    司訛稱因本件投資案可取得Dimagic 公司在臺灣地區之獨家
    授權，以此詐術騙取自訴人太璞公司之資金，為榮豐公司清
    償其所積欠Dimagic 公司之債務。縱上，就現有卷證觀之，
    被告2 人並未施用任何詐術，而自訴人亦無陷於錯誤之情，
    顯與詐欺罪構成要件未合。
  (三)自訴人指稱：榮豐公司是1 人公司，登記資本額為600 萬元
    ，況且榮豐公司並非Dimagic 公司之子公司，自訴人斷無可
    能投資60萬美金予資本額僅600 萬元之榮豐公司，顯係遭被
    告丙○○、乙○○詐欺云云，惟查，任何投資行為主要著眼
    於產業前景與預期獲利，然被投資公司是否具有雄厚之資本
    額，並非影響投資決策之因素，係基於商業判斷評估，尚難
    謂被告丙○○、乙○○於簽訂上開投資契約、版權契約之初
    即有不法所有之意圖，自訴人太璞公司欲以此證明被告2 人
    係自始施用詐術致自訴人陷於錯誤或有背信行為，因而投資
    榮豐公司，均屬無據。另被告丙○○於本院審理時供稱：因
    被告乙○○對外使用載有Dimagic 公司字樣之名片，以致誤
    認榮豐公司係Dimagic 公司之子公司等語，並有被告乙○○
    之名片1 紙在卷可證（見本院卷第140 頁），亦為被告乙○○所不否認，足見被告丙○○供稱其誤認榮豐公司係Dimagi
    c 公司之子公司等情，尚非悖於常情。縱被告丙○○對榮豐
    公司是否係Dimagic 公司之子公司乙節有所誤認，在別無其
    他積極證據證明情況下，亦不得僅以自訴人之指述，逕認被
    告丙○○有何詐欺自訴人之故意。
  (四)復查，依卷附Dimagic 公司、榮豐公司之確認通知函載明「
    若產生之股息總額未超出96年4 月28日所簽訂合約中所要求
    之投資總額，KIC （即榮豐公司）應支付股息以及投資差額
    給Top Tek （即自訴人太璞公司）」等語（見本院卷一第87
    、88頁），足見被告丙○○供稱上開投資合約，由榮豐公司
    與Dimagic 公司連帶保證自訴人太璞公司獲利乙節，即屬有
    據。則被告丙○○代表自訴人太璞公司簽訂上開投資、授權
    合約，自無何損害自訴人太璞公司之意圖可言，核與刑法背
    信罪之構成要件不符，亦難以該罪相繩。又自訴人太璞公司
    得否依該確認通知函請求榮豐公司支付股息以及投資差額之
    款項，已屬事後履行上開投資合約內容之民事糾葛，自訴人
    太璞公司自應循民事途徑解決，非本院所得審究，附此敘明
    。
  (五)又自訴人指述被告丙○○擅自資遣自訴人太璞公司員工，並
    將其等帶至榮豐公司任職，以享受被告2 人詐欺之利益等情
    ，固有自訴人所提出之員工邱幸弘資遣證明書1 紙在卷足稽
    （見本院卷一第220 頁），經本院相互勾稽自訴人太璞公司
    與榮豐公司之員工勞健保資料，可知先後任職於自訴人太璞
    公司與榮豐公司之員工共計12位，惟上開員工何以從自訴人
    太璞公司離職而改至榮豐公司任職之原因不一，究不能據此
    反推被告2 人確有對自訴人太璞公司有詐欺、背信之行為，
    故亦難以員工邱幸弘資遣證明書1 紙為被告2 人不利之認定
    。
  (六)另自訴人指稱：榮豐公司於96年12月12日變更登記後，除被
    告乙○○外，亦加入被告丙○○之兄弟即蔡群榮、蔡忠誼、
    蔡豐吉，而被告丙○○雖故意不具名，然由榮豐公司網站資
    料得知被告丙○○亦於榮豐公司任職，被告丙○○涉有背信
    之犯行云云，然查，卷附榮豐公司公司基本資料（見本院卷
    一第100 頁），充其量僅能證明被告丙○○之兄弟即蔡群榮
    、蔡忠誼、蔡豐吉，自96年12月12日起在榮豐公司擔任董事
    、監察人，自難僅憑蔡群榮、蔡忠誼、蔡豐吉擔任榮豐公司
    董事、監察人，即率予推認被告丙○○於離職前即有違背職
    務之行為。又被告丙○○從自訴人太璞公司離職後，縱有至
    榮豐公司任職，惟其此時已自太璞公司離職，其受太璞公司
    委任處理事務之身分關係既已喪失，自不能成為背信罪之犯
    罪主體。
  (七)至自訴人太璞公司所提出本院98年度易字第171 號刑事判決
    、臺灣高等法院98年度上易字第1837號刑事判決，其所證內
    容與本件待證事實並無關聯，自無從執為不利被告2 人之認
    定。
五、綜上所述，本件依自訴人太璞公司所提證據方法調查所得證
    據尚不足以證明被告丙○○、乙○○確有自訴人所稱之詐欺
    、背信犯行，而自訴人既無法提出被告2 人在簽訂契約時，
    亦即在債之關係發生時，自始即具有不法所有意圖或意圖損
    害本人之利益之積極證據。此外，自訴人復未提出其他積極
    證據，資以證明被告2 人確有自訴意旨所指之詐欺、背信犯
    行，揆諸首揭法律規定與說明，既無足夠證據確信自訴意旨
    之指述為真實，不能證明被告2 人犯罪，自應為被告2 人無
    罪之諭知。
六、至自訴代理人聲請傳喚證人即Dimagic 公司負責人HAREO
    HAMADA，欲證明上開投資合約、版權合約簽約之過程，惟因
    本院認調查已足，而無傳喚之必要，併此敘明。
據上論斷，應依刑事訴訟法第343 條、第301 條第1 項前段，判
決如主文。
中    華    民    國    98    年    12    月    10    日
                  刑事第十二庭  審判長法  官  李君豪
                                      法  官  何燕蓉
                                      法  官  錢衍蓁
上列正本證明與原本無異。
如不服本判決，應於判決送達後10日內敘明上訴理由，向本院提
出上訴狀 (應附繕本) ，上訴於臺灣高等法院。其未敘述上訴理
由者，應於上訴期間屆滿後20日內向本院補提理由書「切勿逕送
上級法院」。
                                      書記官  劉靜慧
中    華    民    國    98    年    12    月    16    日

司法院資訊處製作；財團法人民間司法改革基金會備份。
